臺灣新竹地方法院民事判決　　　　　　　100年度訴字第256號
原　　　告　蘇崑泰
　　　　　　張素真
共　　　同
訴訟代理人　陳由銓律師
被　　　告　吳駱雪玉
　　　　　　郭政育
　　　　　　郭家麟
　　　　　　郭佩菁
　　　　　　蘇崑地
　　　　　　蘇文
上列當事人間請求確認建物所有權事件，本院於民國100年6月28
日辯論終結，判決如下：
    主  文
確認坐落新竹市○○段○○段一九二、一九三之七地號土地上，
如新竹市地政事務所於民國九十八年十二月一日依九八年竹測建
字第０四一八三０號申請書所製作之建物測量成果圖所示斜線部
分，門牌號碼新竹市○○里○鄰○○街六號，第一至三層面積各
十八點二一平方公尺、突出物一層面積六. 六六平方公尺之建物
，為原告蘇崑泰與被告蘇崑地、蘇啟文共有，應有部分各三分之
一。
前項建物完成所有權第一次登記後，被告蘇啟文應將前項建物應
有部分三分之一移轉登記與原告蘇崑泰；被告蘇崑地應將前項建
物應有部分三分之一移轉登記與原告張素真。
訴訟費用由被告負擔。
    事實及理由
甲、程序方面：
一、按確認法律關係之訴，非原告有即受確認判決之法律上利益
    者，不得提起之。民事訴訟法第247 條第1 項前段定有明文
    。次按法律關係之存在與否不明確，致原告在私法上之地位
    有受侵害之危險，而此危險得以對於被告之確認判決除去之
    者，即得依民事訴訟法第247 條之規定提起確認之訴（最高
    法院52年台上第1922號判例意旨參照）。本件原告因新竹市
    政府（68）建都使字第20號使用執照上記載起造人為被告吳
    駱雪玉、訴外人郭廷樂（已死亡，繼承人為被告郭政育、郭
    家麟、郭佩菁）及原告蘇崑泰、被告蘇崑地、蘇啟文等5 人
    ，而訴外人郭廷樂已死亡，其繼承人被告郭政育等3 人及被
    告蘇崑地均未能配合釐清如主文第一項所示建物之所有權歸
    屬，致原告蘇崑泰無從逕依上開使用執照及新竹市地政事務
    所之建物測量複丈成果圖，辦理新竹市○○街6 號如主文第
    一項所示建物（下稱系爭建物）之所有權第一次登記，原告
    蘇崑泰是否為系爭建物所有權人之私法上地位，即有受侵害
    之危險，而此危險得以對於被告之確認判決除去，應認原告
    蘇崑泰有提起本件確認訴訟之法律上利益，核先敘明。
二、被告蘇崑地、郭育政、郭家麟、郭佩菁經合法通知，未於言
    詞辯論期日到場，亦未提出準備書狀作何聲明或陳述，核無
    民事訴訟法第386 條各款所列情形，爰依原告之聲請，由其
    一造辯論而為判決。
乙、實體方面：
壹、原告方面：
一、緣原告蘇崑泰（原名蘇崑財）於民國67年間，與被告吳駱雪
    玉及被告郭政育、郭家麟、郭佩菁之被繼承人郭廷樂，以及
    被告蘇崑地、蘇文等人，在坐落新竹市○○段○○段192
    、193 、193-4 、193-5 、193-6 、193-7 地號土地上，建
    蓋地上三層一棟三戶房屋，原全棟建物門牌為新竹市○○街
    6-3 號，有新竹市政府於68年1 月10日所核發之（68）建都
    使字第20號使用執照乙紙可稽。嗣上開6-3 號門牌，改編為
    6 號、6-1 號、6-2 號三戶，被告吳駱雪玉取得6-2 號一戶
    ，郭廷樂取得6-1 號一戶，該6-1 號及6-2 號房屋均已辦妥
    建物所有權第一次登記，目前吳駱雪玉所有之建物已拆除，
    而郭廷樂所有之建物早已轉售他人。剩餘之一戶，即門牌新
    竹市○○街6 號之系爭建物，則係原告蘇崑泰、與被告蘇崑
    地、蘇文3人 合資興建，為3 人原始取得，應有部分各為
    3 分之1 。旋被告蘇文將系爭建物之應有部分3 分之1 連
    同坐落之土地，出售予原告蘇崑泰；被告蘇崑地則於83年12
    月23日將系爭建物應有部分3 分之1 及坐落之土地，出售予
    原告張素真，且均已辦畢土地之所有權移轉登記。至此，系
    爭建物，原告蘇崑泰應有部分應為3 分之2 ，原告張素真應
    有部分應為3 分之1 。然由於系爭建物未辦建物所有權第一
    次登記即保存登記，以致買賣雙方間，僅辦理房屋稅籍納稅
    義務人變更登記。
二、嗣原告向新竹市地政事務所辦理系爭建物所有權第一次登記
    ，經新竹地政事務所以系爭建物使用執照登載之起造人列有
    被告吳駱雪玉、郭廷樂、蘇崑地、蘇文及原告蘇崑泰等5
    人，且使用執照上登載一棟三戶，何戶為何人所有，無從辨
    識，而未准辦理；復因被告蘇崑地素與原告不睦，而郭廷樂
    之繼承人郭育政、郭家麟、郭佩菁又否認系爭建物為原告所
    取得，以致系爭建物所有權歸屬陷於不明確之狀態。是系爭
    建物究為何人所有及原告對其是否具有所有權，在兩造間並
    不明確，致原告就系爭建物之所有權及法律上地位，具有不
    安之危險，而此不安之危險，有即時以確認判決除去之必要
    。基於上述理由，原告洵有必要提起本件確認之訴。並同時
    請求於系爭建物完成所有權第一次登記後，被告蘇崑地、蘇
    啟文將已出售之部分，分別移轉登記與原告張素真、蘇崑泰
    。
三、原告所提預備合併之訴，並無正相反對之關係，請依法辦理
    。
四、爰聲明：
（一）先位聲明：如主文所示。
（二）備位聲明：
      請求判決確認系爭建物為原告蘇崑泰與原告張素真所共有
      ，原告蘇崑泰應有部分為3分之2，原告張素真應有部分為
      3分之1。
貳、被告方面：
一、被告吳駱雪玉、蘇文就原告主張系爭建物確由原告蘇崑泰
    、被告蘇崑地、蘇啟文原始起造，取得所有權，應有部分各
    3分之1，均無爭執，並均加以認諾。被告蘇文另陳稱：已
    將系爭建物之應有部分3分之1連同坐落之土地出售予原告蘇
    崑泰，並已辦畢土地移轉登記及系爭建物之納稅義務人名義
    變更登記，並願於系爭建物完成所有權第一次登記後，將系
    爭建物3分之1應有部分移轉登記與原告蘇崑地。並均聲明：
    認諾原告之請求。
二、被告蘇崑地、郭育政、郭家麟、郭佩菁經合法通知，未於言
    詞辯論期日到場，亦未提出準備書狀作何聲明或陳述。
、本院之判斷：
一、按當事人於言詞辯論時為訴訟標的之捨棄或認諾者，應本於
    其捨棄或認諾為該當事人敗訴之判決。民事訴訟法第384 條
    定有明文。本件被告吳駱雪玉、蘇文均認諾系爭建物確由
    原告蘇崑泰、被告蘇崑地、蘇啟文原始起造，取得所有權，
    應有部分各3 分之1 ；另被告蘇文復就原告蘇崑泰所為系
    爭建物完成所有權第一次登記後，被告蘇啟文應移轉系爭建
    物權利範圍3 分之1 之請求為認諾，依前引規定，被告吳駱
    雪玉、蘇啟文就上開認諾部分，應受敗訴之判決。
二、原告就系爭建物確係由原告蘇崑泰、被告蘇崑地、蘇啟文原
    始起造一節，據提出新竹市政府（68）建都使字第20號使用
    執照、新竹市○○段○○段421 建號登記謄本、建物測量成
    果圖、新竹市北區戶政事務所99年11月30日竹市北戶字第99
    0006120 號函等為證，並經被告吳駱雪玉、蘇啟文陳述明確
    ，而被告蘇崑地、郭育政、郭家麟、郭佩菁已於相當時期受
    合法之通知，而於言詞辯論期日不到場，亦未提出準備書狀
    爭執，依民事訴訟法第281 條第3 項準用同條第1 項規定，
    視同自認，應堪信原告主張系爭建物係由蘇崑泰、被告蘇崑
    地、蘇啟文原始起造，取得所有權，應有部分各3 分之1 之
    主張為真實。故原告訴請確認如主文第一項所示，為有理由
    ，應予准許。
三、原告張素真主張被告蘇崑地業將系爭建物之應有部分3 分之
    1 出售與伊，並已辦畢納稅義務人名義變更登記一節，業已
    提出建築改良物買賣所有權契約書（參調解卷宗第13頁）、
    新竹市稅務局房屋稅籍證明書（參調解卷宗第16頁）為證，
    而被告蘇崑地經合法通知，復未到庭或提出書狀以為爭執，
    應認原告張素真所為主張為真實。原告張素真依據與被告蘇
    崑地間之買賣契約，訴請被告蘇崑地於系爭建物完成所有權
    第一次登記後，應將應有部分3 分之1 移轉登記與原告張素
    真，核屬有據。應予准許。
四、綜上所述，本件應認原告所為主張為可採，應准原告先位聲
    明所為之請求如主文所示。
五、至於原告所提備位之訴，既不符合預備訴之合併須先備位請
    求相互反對，無法併存之要件，且原告先位之訴已獲勝訴判
    決，本院亦無庸再就備位之訴部分為審酌。況系爭建物於尚
    未辦理所有權第一次登記前，因無法辦理所有權移轉登記，
    而無法以法律行為取得建物所有權，故原告蘇崑泰、張素真
    分別與被告蘇啟文、蘇崑地所立之買賣契約，就系爭建物部
    分，應係就系爭建物之事實上處分權為買賣，並非買賣契約
    一經訂定或房屋稅納稅義務人稅籍資料已辦畢變更，即謂原
    告蘇崑泰、張素真已分別取得原屬被告蘇啟文、蘇崑地就系
    爭建物之所有權，仍須於系爭建物辦畢所有權第一次登記，
    並受出賣人之所有權移轉登記後，原告蘇崑泰、張素真始取
    得系爭建物原屬被告蘇啟文、蘇崑泰之所有權，是原告備位
    聲明請求確認系爭建物為原告蘇崑泰、張素真共有，應有部
    分各為3 分之2 、3 分之1， 亦屬無據，附此敘明。
六、結論：原告先位之訴為有理由，依民事訴訟法第385 條第1
    項前段、第78條、第85條第1 項前段，判決如主文。
中    華    民    國   100    年    7     月    15    日
                  民事第一庭  法      官  蔡孟芳
以上正本係照原本作成。
如對本判決上訴，須於判決送達後 20 日內向本院提出上訴狀。
如委任律師提起上訴者，應一併繳納上訴審裁判費。
中    華    民    國   100    年    7     月    15    日
                              書記官  蕭宛琴